最　高　行　政　法　院　判　決　　　　　　　　　　九十一年度判字第一六三號
　　原　　　告　甲○○
　　被　　　告　高雄縣政府
　　代　表　人　楊秋興
右當事人間因工商登記事件，原告不服經濟部中華民國八十九年五月二十五日經八九
訴字第八九○八七○八○號再訴願決定，提起行政訴訟。本院判決如左：
　　主  文
再訴願決定、訴願決定及原處分均撤銷。
訴訟費用由被告負擔。
　　事  實
緣原告於高雄縣仁武鄉○○村○○路三一六號騎樓地經營其登記範圍外之電子遊藝場
業務，遭高雄縣警察局仁武分局於民國八十八年六月十日二十一時查獲，被告因認違
反商業登記法第八條第三項，乃依同法第三十三條第一項，以八十八年七月二十八日
八八府建工字第一三八六九六號函裁處罰鍰銀元一萬五千元即新臺幣四萬五千元及命
令停業。原告不服，提起訴願、再訴願，均遭決定駁回，遂提起行政訴訟。茲摘兩
造訴辯意旨如次：
原告起訴意旨略謂：被告以原告於高雄縣仁武鄉○○村○○路三一六號前騎樓有擺設
電玩滿貫大亨四臺、春秋二代一臺為由，依商業登記法第三十三條第一項規定予以處
分，實與原條文之意旨有違。按原告經營僑慧商行依營利事業登記證明載營業場所並
不及於騎樓，僅於室內。被告以營業場所外之道路或騎樓所擺設之營業物品而推斷囊
括於原告，實為率斷。又被告以程法山設籍抓娃娃機而認為與滿貫大亨、春秋二代之
電玩有別，而不足證明程法山為違規行為人；然則，稅捐處說明其均為電子遊戲機，
不再另設名目，僅多核課該五檯之稅額，然再訴願決定不予採納。上開條文是以商業
不得經營其登記範圍以外之業務，而原告所登記之營業場所內，並無經營登記範圍以
外之業務。再者涉及人民權利之限制其處分之構成要件與法律效果應由法律訂之，且
應具體而明確，始符合憲法第二十三條以法律限制人民權利之意旨，及中央法規標準
法第五條第二款及第六條之規定，被告單方主觀認為違規之地點為騎樓，即與原告之
營業場所已有明確之分野，被告還囊括入罪，剝奪人民之權利。另請貴院察查程法山
之設籍課稅，其稅單之有效性，即使被告不予承認為該行為人，也無證據推論原告所
經營。請判決撤銷原處分及一再訴願決定等語。
被告答辯意旨略謂：本案原告經營電子遊藝場業務，未依規定辦理商業登記，遭高雄
縣警察局仁武分局及被告查獲多次，雖原告主張該違規地點係在騎樓，屬案外人程法
山營業地點，非其行為人云云。惟查經濟部再訴願決定認定，該商號娛樂稅核定稅額
繳款書所代徵內容為程法山抓物機，此與原告於偵訊筆錄所稱擺設電玩滿貫大亨四台
、春秋二代一台之電玩尚屬有別，自不足證明案外人程法山即為違規行為人。另依經
濟部八十八年三月二十三日經（八八）商字第八八二○六二一五號函釋示略以：查商
業登記法第三十二條、第三十三條對未經設立登記即行開業或經營其登記範圍以外之
業務均訂有處罰規定，業者（含寄台業者）將電子遊戲機具置於便利商店或其他場所
騎樓從事營業行為，仍請加強稽查取締依法裁處。而原告於前述地點變相擺設電動玩
具之事實業經其於前揭偵訊筆錄坦承所擺設之電玩滿貫大亨四台、春秋二代一台由其
看店並有兌換贈品等語，故其參與經營登記範圍以外之業務之違規事實足堪認定，被
告依法處以罰鍰及命令停業並無不妥。原告在本縣仁武鄉經營兩家無照電玩，於八十
九年二月十四日執行斷電前（仁勇路二號，仁雄路三一六號亦隨之停業），被告多次
稽查，皆有跡可循，原告完全漠視政府直接挑戰公權力，顯見明知故犯，且佔據騎樓
經營電子遊藝場有礙公共安全、安寧或其他公共利益之虞，被告考量非法電子遊藝場
業對社會風氣、治安確實有不良影響。準此，原告未經核准營利事業登記證，擅自經
營電子遊藝場業務，顯已違反商業登記法規定甚明。被告為落實行政院「維護公共安
全方案」加強營利事業管理，以保障公共安全，進而維護治安，導正社會善良風氣，
對原告所為之處分，並無不當。請求判決駁回原告之訴等語。
　　理  由
按「商業不得經營其登記範圍以外之業務」、「違反第八條第三項規定者，主管機關
除命令商業停止其經營登記範圍以外之業務外，處商業負責人一千元以上五千元以下
罰鍰；其拒不遵令停止經營登記範圍外之業務者，由主管機關再處商業負責人三千元
以上一萬五千元以下罰鍰。」分別為行為時商業登記法第八條第三項及第三十三條第
一項所明定。本件原處分以原告於高雄縣仁武鄉○○村○○路三一六號經營僑慧超市
，經高雄縣警察局仁武分局於八十八年六月十日二十一時臨檢時，查獲原告於前述地
點無照擺設電玩滿貫大亨四台、春秋二代一台等電動玩具營業，因認其經營登記範圍
以外業務，爰依首揭法條之規定處罰鍰一萬五千銀元折合新臺幣四萬五千元及命令停
業，固非無見。惟查，行為時商業登記法第三十三條第一項前段規定，經營登記範圍
以外業務者，主管機關僅得命令停業，並處商業負責人（銀元）一千元以上五千元以
下之罰鍰；必該商業拒不遵令停止登記範圍外之業務者，始得依同法第三十三條第一
項後段之規定，再處商業負責人（銀元）三千元以上一萬五千元以下之罰鍰。本件原
處分徒以八十八年六月十日二十一時，查獲原告於前址無照擺設電玩，並未究明其有
無拒不遵令停止經營登記範圍外業務之情事，遽依商業登記法第三十三條第一項後段
，裁處罰鍰一萬五千元，自屬率斷。至於被告答辯狀所稱原告多次查獲原告違章行為
，核其發生時間均在本案之後，屬另案如何裁罰之問題，附此明。綜上，原處分既
非允當，一再訴願決定未予糾正，亦有疏略。原告起訴意旨雖未指摘及此，惟原處分
及一再訴願決定既有可議，應予撤銷。由被告重行查明後，另為適法之處分。
據上論結，本件原告之訴為有理由，爰依行政訴訟法施行法第二條、行政訴訟法第九
十八條第三項前段，判決如主文。
中　　華　　民　　國　　九十一　　　年　　　一　　　　月　　二十四　　　日
                    最 高 行 政 法 院  第 五 庭
                                審 判 長 法  官　　　廖　政　雄
                                         法  官　　　趙　永　康
                                         法  官　　　林　清　祥
                                         法  官　　　鍾　耀　光
                                         法  官      姜  仁  脩
右  正  本  證  明  與  原  本  無  異
　　　　　　　　　　　　　　　　　　　　 法院書記官　張　雅　琴
中　　華　　民　　國　　九十一　　　年　　　一　　　　月　　二十五　　　日
